【裁判字號】    97,訴,983
【裁判日期】    971212
【裁判案由】    毒品危害防制條例
【裁判全文】
臺灣桃園地方法院刑事判決               97年度訴字第983號
公  訴  人  臺灣桃園地方法院檢察署檢察官
被      告  甲○○
                    另案於臺灣臺北看守所羈押中
指定辯護人  本院公設辯護人 丙○○
上列被告因違反毒品危害防制條例案件，經檢察官提起公訴（97
年度偵字第16239 號），本院判決如下：
    主  文
甲○○無罪。
    理  由
壹、證據能力部分：
一、被告以外之人審判外之陳述按被告以外之人於審判外之言詞
    或書面陳述，除法律有規定者外，不得作為證據。被告以外
    之人於審判外之陳述，雖不符前四條（指刑事訴訟法第159
    條之1 至第159 條之4） 之規定，而經當事人於審判程序同
    意作為證據，法院審酌該言詞陳述或書面陳述作成時之情況
    ，認為適當者，亦得為證據。刑事訴訟法第159 條第1 項、
    第159 條之5 第1 項，分別定有明文。查被告及辯護人對於
    證人乙○○於警詢及偵查中之陳述，均不爭執其證據能力，
    本院審酌該證言亦具可信性且適當，是依傳聞法則例外之「
    同意性」規定，證人審判外之證言具證據能力。
二、被告審判外之自白筆錄
（一）按被告之自白，非出於強暴、脅迫、利誘、詐欺、疲勞訊
      問、違法羈押或其他不正之方法，且與事實相符者，得為
      證據。被告陳述其自白係出於不正之方法者，應先於其他
      事證而為調查。該自白如係經檢察官提出者，法院應命檢
      察官就自白之出於自由意志，指出證明之方法。刑事訴訟
      法第156 條第1 項、第3 項分別定有明文。又按刑事被告
      本於程序主體之地位有參與審判之權利，並藉由辯護人協
      助，以強化其防禦能力，落實訴訟當事人實質上之對等。
      又被告之陳述亦屬證據方法之一種，為保障其陳述之自由
      ，刑事訴訟法賦予被告有保持緘默之權，並要求訊問被告
      前應踐行之法定告知義務以符合正當法律程序，於偵查程
      序同有適用。至證人並非程序主體，亦非追訴或審判之客
      體，除有特殊得拒絕證言之情形外，原則上負有真實陳述
      之義務。是故檢察官於偵查中，蓄意規避踐行刑事訴訟法
      第95條所定之告知義務，對於犯罪嫌疑人以證人之身分予
      以傳喚，命具結陳述後，採其證言為不利之證據，將證人
      改列為被告，提起公訴，無異剝奪被告緘默權及防禦權之
      行使，難謂非以詐欺之方法而取得自白。此項違法取得之
      供述資料，自不具證據能力，應予以排除。如非蓄意規避
      上開告知義務，或訊問時始發現證人涉有犯罪嫌疑，卻未
      適時為刑事訴訟法第95條之告知，即逕列為被告，提起公
      訴，其因此所取得之自白，應權衡個案違背法定程序之情
      節、侵害被告權益之種類及輕重、對於被告訴訟上防禦不
      利益之程度、犯罪所生之危害或實害等情形，兼顧人權保
      障及公共利益之均衡維護，審酌判斷之（最高法院92年度
      台上字第4003號判決意旨參照）。又證人恐因陳述致自己
      受刑事追訴或處罰者，得拒絕證言，若證人具有前開狀況
      ，法院或檢察官有告知證人拒絕證言權之義務，刑事訴訟
      法第181 、186 條第2 項條定有明文。是證人此項拒絕證
      言權，與被告之緘默權，同屬其不自證己罪之特權。凡此
      ，均在免除證人因陳述而自入於罪，或因陳述不實而受偽
      證之處罰，或不陳述而受罰鍰處罰，而陷於抉擇之三難困
      境。此項拒絕證言告知之規定，如法院或檢察官未踐行此
      項告知義務，而告以刑事訴訟法第187 條第1 項「具結之
      義務及偽證之處罰」，並依同法第186 條、第189 條規定
      「命朗讀結文後為具結」，無異強令證人必須據實陳述，
      剝奪其拒絕證言權，所踐行之訴訟程序自有瑕疵。故因此
      所取得之證人供述證據，是否具有證據能力，應分別情形
      以觀： (1)、其於被告本人之案件，應認屬因違背法定程
      序所取得之證據，適用刑事訴訟法第158 條之4 所定均衡
      原則為審酌、判斷其有無證據能力，而非謂純屬證據證明
      力之問題； (2)、至若該證人因此成為「被告」追訴之對
      象，則其先前居於證人身分所為不利於己之陳述，基於不
      自證己罪原則及法定正當程序理論，應認對該證人（被告
      ）不得作為證據（最高法院96年度台上字第1043號、97年
      度台上字第5279號判決意旨參照）。換言之，當檢察官於
      偵查中將被告（犯罪嫌疑人）以證人身分訊問，卻未告以
      拒絕證言權時，其因而所取得之被告自白或不利於己之陳
      述，應先判斷檢察官是否出於蓄意而無證據能力，如非出
      於蓄意者，尚須依刑事訴訟法第158 條之4 之規定及上述
      最高法院判決意旨權衡判斷其證據能力。
（二）經查，被告甲○○於94年9 月15日檢察官以被告身分訊問
      時，否認有販賣犯行，惟經檢察官以證人身分並命具結陳
      述時，即供稱：「我有跟乙○○收1 千元」，並經檢察官
      再諭知被告適用證人保護法第14條規定，命據實陳述並且
      協助向上查獲毒品來源等語，被告因而以證人身分坦承乙
      ○○當時被查獲之毒品為其所賣出，繼而詳述買賣經過等
      語，而被告此部份於檢察官前所為之自白或是不利己之陳
      述是否係檢察官蓄意以證人保護法利誘被告轉為證人並取
      得被告之自白，涉及證據能力有無之判斷。依桃園地方法
      院檢察署94年毒偵字第5107號卷內94年9 月15日之訊問筆
      錄觀之，卷內只有證人乙○○之結文，被告並未具結，程
      序上被告並未列為證人之身分，衡諸當時被查獲之共同被
      告簡建男、乙○○及本案被告甲○○三人偵訊筆錄，檢察
      官除對被告甲○○諭知證人保護法第14條規定外，亦對同
      案嫌疑人簡建男為相同之諭知，足認並非針對被告一人，
      而無證據證明檢察官係蓄意濫用證人保護法之規定，以取
      得被告之自白，毋寧係檢察官為了查出扣案安非他命究竟
      是何人所有，查獲同時遭逮捕之被告甲○○、乙○○、簡
      建男是否有販賣毒品之關連性，而以證人保護法第14條作
      為條件，希望被告三人能供出來源，不料被告可能出於誤
      解，而供出乙○○身上查獲之毒品是被告甲○○自己所提
      供，並向乙○○收取1 千元，上開被告之自白，並非經檢
      察官蓄意或是詐欺所取得之自白。又既非檢察官蓄意規避
      法律規定而取得自白，權衡檢察官固未告以得拒絕證言，
      惟卷內亦未有證人（即甲○○）之結文，據此被告不致因
      檢察官告知為證人身分而受偽證罪處罰，再衡諸本件證人
      乙○○始終否認向被告購買毒品，被告上開自白對於其訴
      訟上防禦不利益之程度輕微，而檢察官漏未告知拒絕證言
      權，其主觀上並未始料被告會為此自白，已如前所述，復
      考量本件犯罪事實係被告甲○○是否以1 千元價格販賣甲
      基安非他命予乙○○，犯罪所生之危害尚非重大等情狀，
      ，經權衡後，仍應認為被告上開自白有證據能力，惟證明
      力是否足以證明被告犯行，詳如後述。
三、扣案第2 級毒品甲基安非他命1 包（淨重0.8175公克），與
    本案事實具有自然關聯性，並無證據證明係公務員違背法定
    程序或經偽造、變造所取得，是認上開扣案物，具有證據能
    力。
四、卷附憲兵司令部刑事鑑識中心鑑定書1 份，屬檢察官囑託鑑
    定之書面報告，依刑事訴訟法第208 條第1 項規定無須準用
    鑑定人具結之規定，且屬同法第159 條第1 項之法律另有規
    定之傳聞例外，自得作為證據。
貳、證明力部分：
一、公訴意旨略以：甲○○明知甲基安非他命係毒品危害防制條
    例所管制之第二級毒品，竟基於販賣以營利之犯意，於民國
    94年9 月14日下午4 時許，在桃園縣桃園市○○街179 號，
    以新台幣1000元之價格，販賣第二級毒品甲基安非他命予乙
    ○○，嗣遭海岸巡防局北部地區巡防局桃園機動隊查獲，並
    扣得甲基安非他命1 小包，因認甲○○涉有毒品危害防制條
    例第4 條第2 項販賣第二級毒品罪嫌。
二、按犯罪事實應依證據認定之，無證據不得認定犯罪事實；不
    能證明被告犯罪者，應諭知無罪之判決，刑事訴訟法第154
    條第2 項、第301 條第1 項定有明文。而所謂認定犯罪事實
    之證據，係指足以認定被告確有犯罪行為之積極證據而言，
    該項證據自須適合於被告犯罪事實之認定，始得採為斷罪資
    料。且刑事訴訟上證明之資料，無論其為直接或間接證據，
    均須達於通常一般之人均不致有所懷疑，而得確信其為真實
    之程度，始得據為有罪之認定，若其關於被告是否犯罪之證
    明未能達此程度，而有合理懷疑之存在，致使無從形成有罪
    之確信，根據「罪證有疑、利於被告」之證據法則，即不得
    遽為不利被告之認定；又檢察官就被告犯罪事實，應負提出
    證據及說服之實質舉證責任，倘其所提出之證據，不足為被
    告有罪之積極證明，或其指出證明之方法，無從說服法院以
    形成被告有罪之心證，基於無罪推定之原則，自應為被告無
    罪判決之諭知，最高法院53年臺上字第656 號、29年上字第
    3105號、76年度臺上字第4986號判例、92年度臺上字第128
    號判例可資參照。再按刑事訴訟法第156 條第2 項規定：被
    告之自白不得作為有罪判決之唯一證據，仍應調查其他必要
    之證據，以察其是否與事實相符，其立法意旨乃在防範被告
    自白之虛擬致與真實不符，故對自白在證據上之價值加以限
    制，明定須藉補強證據以擔保其真實性。被告自白有虛偽性
    之危險，法院自不得以該自白作為被告有罪判決之唯一證據
    ，即被告自白之證明力並非法院自由心證之範疇，法院仍應
    調查其他補強證據，以察其是否與事實相符。
三、公訴人認被告涉犯販賣第二級毒品之犯行，無非係以被告於
    檢察官偵查中之自白，佐以扣案之白色顆粒1 小包，而該白
    色顆粒嗣經鑑定確屬甲基安非他命，亦有憲兵司令部刑事鑑
    識中心鑑驗通知書在卷，資為依據。
四、訊據被告甲○○於審理中堅詞否認有販賣甲基安非他命之犯
    行，辯稱：伊確於94年9 月14日，在桃園縣桃園市○○街
    179 號為警查獲，伊認識乙○○，但伊沒有販賣甲基安非他
    命給乙○○，當時檢察官告訴伊，可以用證人保護法，伊以
    為這樣說就可以不用關，所以才隨便編理由承認有給乙○○
    甲基安非他命並向之收錢等語。
五、無罪之理由：
（一）經查，被告甲○○於偵查中原係辯稱：昨天乙○○有跟我
      要，我就拿一點給他，就是他被查獲那一包，沒有向他拿
      錢等語。而後經檢察官諭知就乙○○部分轉為證人身分，
      隨後又諭知依證人保護法第14條規定，告知若據實陳述並
      且協助向上查獲毒品來源，得據以減免其刑之法律效果後
      ，被告即坦承有向乙○○收取1 千元，並證（陳）稱：昨
      天乙○○被查獲那一包毒品是其所出賣，繼而並稱：昨天
      跟「三百」買2 萬5 千元，他昨天拿來給我，就是被查扣
      那包17公克安非他命，伊就是拿跟「三百」買的，賣給乙
      ○○1 千元（參照94年毒偵字第5107號偵查卷第51-53 頁
      ）。核與證人乙○○於警詢、偵查及審理時一致之證述不
      符。證人乙○○於審理中與被告隔離訊問具結證稱：當日
      查獲之電子秤、安非他命是在伊身上包包扣得，因為怕被
      家人發現而隨身攜帶，扣案的安非他命是跟綽號「阿強」
      朋友拿的，在查獲前並未交1 千元給被告（參照本院卷第
      43-52 頁）等語，再參以乙○○於警詢時稱：伊不曾向被
      告甲○○或簡建男買過毒品，伊的毒品是94年9 月13日晚
      上在八德市○○路向綽號「阿強」拿的，我只跟他拿2千
      元安非他命（參照上開偵查卷第22-23 頁），嗣於偵查中
      具結證稱：昨天並不是前往向簡建男或甲○○購買毒品，
      昨天去查獲地點是去找甲○○喝酒，扣案毒品是一個叫「
      阿強」朋友寄放在我那裡等語（參照上開偵查卷第48-49
      頁），依上證人乙○○自警詢、偵查、審理中供述均前後
      一致，足認被告甲○○與證人乙○○所述關於自乙○○隨
      身包包扣得甲基安非他命是自何處取得完全不相符。再參
      以當時同時遭查獲之共同被告簡建男於偵查中證述：安非
      他命是被告甲○○叫伊去跟綽號「豬哥」拿，「豬哥」說
      那些東西要2 萬5 千元，究竟扣案毛重17.1公克甲基安非
      他命是向「三百」或「豬哥」販入？販入時間、地點均不
      相符，復參以海岸巡防署桃園機動查緝隊扣押物品目錄表
      所示之扣押疑似安非他命之重量規格，有毛重0.3 公克7
      小包及17.1公克、17.5公克各1 包，顯與在乙○○身上所
      扣得之毛重1.06公克甲基安非他命重量規格完全不同，是
      否乙○○身上所扣得之甲基安非他命為被告甲○○先前所
      販入，顯有可疑。被告立於證人身分所為自白或不利於己
      之供述，被告辯稱係因誤信檢察官諭知適用證人保護法可
      免牢獄，而胡亂供陳，希冀換取免除刑罰或交保等語，有
      合理懷疑可信之處。
（二）本件被告甲○○於審理中堅決否認有販賣第二級毒品甲基
      安非他命予乙○○之情事，證人乙○○警詢時、偵查中、
      審理均證述一致是跟綽號「阿強」朋友拿的，在查獲前並
      未交付1 千元給被告，且並無任何補強證據足以證明被告
      自白確與事實相符，自難據被告於偵查中因誤信檢察官告
      知適用證人保護法可免牢獄下所為之自白，而為不利被告
      之認定。
（三）扣案之白色顆粒1 小包，經鑑定確屬甲基安非他命，雖有
      憲兵司令部刑事鑑識中心鑑驗通知書在卷可參，然既不能
      證明乙○○身上所扣得之甲基安非他命係來自於被告甲○
      ○所販出，已如上述，自乙○○身上扣得之毛重1.06公克
      甲基安非他命，自不能作為被告甲○○販賣第二級毒品自
      白之補強證據，自不待言。
（四）至公訴人主張證人乙○○查獲當時尚遭查扣隨身攜帶之電
      子磅秤，是通常一般購買毒品之人為避免販毒者偷斤減兩
      而隨身自備磅秤，證人證稱其為避免家人發現而隨身攜帶
      毒品並非甫向被告購得之毒品，不合常情，顯有維護被告
      之情等語。然隨身攜帶磅秤出於多種動機，尚難僅以證人
      身上除毒品以外，有查扣磅秤，即認證人毒品係自被告之
      處取得，此部份推論，尚嫌速斷，難以作為不利被告之認
      定。此外，本院查無積極事證，足認被告有販賣毒品之犯
      行。
六、綜上所述，起訴意旨所提出被告販賣第二級毒品之證據，尚
    有諸多合理懷疑之處，檢察官所舉證據尚未足使本院產生有
    罪心證。此外，復無其他積極事證，可認被告甲○○確有於
    94年9 月14日販賣甲基安非他命予乙○○之犯行，既屬不能
    證明被告犯罪，應為無罪諭知。
據上論斷，應依刑事訴訟法第301 條第1 項，判決如主文。
本案經檢察官吳佳美到庭執行職務。
中    華    民    國    97    年    12    月    12    日
                  刑事第八庭  審判長  法  官  錢建榮
                                      法  官  呂綺珍
                                      法  官  張瓊華
以上正本證明與原本無異。
如不服本判決應於收受判決後10日內向本院提出上訴書狀，並應
敘述具體理由。其未敘述上訴理由者，應於上訴期間屆滿後20日
內向本院補提理由書(均須按他造當事人之人數附繕本)「切勿逕
送上級法院」。
                                      書記官  江惠婷
中    華    民    國    97    年    12    月    12    日


司法院資訊處製作；財團法人民間司法改革基金會備份。
